【裁判字號】    99,家訴,32
【裁判日期】    990614
【裁判案由】    確認婚姻無效等
【裁判全文】
臺灣高雄地方法院民事判決              99年度家訴字第32號
原      告  丙○○
被      告  甲○○
上當事人間確認婚姻無效事件，本院於民國99年5 月24日辯論終
結，判決如下：
    主  文
確認原告與被告間之婚姻無效。
訴訟費用由被告負擔。
    事  實及理  由
一、原告起訴主張：兩造之戶籍雖登記兩造於民國97年9 月4 日
    結婚，惟當時結婚證書未經證人簽名，不具備民法第982 條
    第1 項之結婚要件，依民法第988 條第1 款規定，兩造間之
    婚姻無效，訴請判決如主文所示。
二、被告則以：對原告主張之聲明及事實均不爭執。
三、按「確認法律關係之訴，非原告有即受確認判決之法律上利
    益者，不得提起之，民事訴訟法第247 條第1 項前段定有明
    文。而所謂「即受確認判決之法律上利益」，係指因法律關
    係之存否不明確，致原告在私法上之地位有受侵害之危險，
    而此項危險得以對於被告之確認判決除去之者而言，故確認
    法律關係成立或不成立之訴，苟具備前開要件，即得謂有即
    受確認判決之法律上利益。」有最高法院42年度台上字第10
    31號判例之要旨可參。本件原告主張兩造締結之婚姻為不成
    立而提起確認之訴，因原告戶籍上所登記之婚姻關係仍存在
    ，致原告私權有受侵害之危險存在，且此法律關係之基礎事
    實所生之法律狀態得以確認判決之方式除去，原告提起本件
    確認訴訟即有確認判決之法律上利益。
四、次按結婚應以書面為之，有二人以上證人之簽名，並應由雙
    方當事人向戶政機關為結婚之登記，為96年5 月23日修正公
    布，於97年5 月23日施行之民法第982 條所明定。又所謂「
    證人之簽名」係指由證人親自為之，其目的乃藉以昭慎重，
    並免爭議，自無再由證人委由他人簽名之理。經查：
  (一)依原告所提戶籍謄本所示，兩造於97年9 月4 日結婚並辦理
    結婚登記，關於兩造結婚是否有效之要件，應依修正後之民
    法第982 條規定為認定，即兩造婚姻須符合以書面為之、有
    二人以上證人之簽名、及辦理結婚登記之要件。
  (二)原告主張兩造結婚證書上證人丁○○、乙○○之簽名，均非
    該證人親自所為等情，業據其提出結婚證書為證，並經證人
    即原告之妹丁○○到庭證稱：「（問：對原告所述，他們的
    結婚證書中，因當時你在台北沒有到高雄，所以你簽名部分
    ，是你姐姐幫你簽名，這部分是否實在？）結婚證書上我沒
    有簽名。」、「（問：提示本卷80頁結婚證書有何意見？）
    那不是我簽的」等語明確（見本院99年5 月24日言詞辯論筆
    錄），復經本院核對證人丁○○當庭書寫之簽名與上開結婚
    證書上證人丁○○之簽名（見本院卷第80頁），證人丁○○
    當庭所書之「熊」字下之四點為偏右下斜且近平行；「婕」
    字之女字旁比例上偏小且一筆到底，惟兩造結婚證書上證人
    丁○○簽名之「熊」字下之四點呈放射狀；「婕」字之女字
    旁比例上適中且一筆一畫明確可分，顯然兩者之簽名並不相
    符，又被告亦自承：「（問：乙○○部分是否是你寫的？）
    是我寫的，我有先打電話給我姐姐，她同意後我才簽名的。
    」等語明確（見同上言詞辯論筆錄），則兩造結婚證書上證
    人丁○○、乙○○之簽名，並非證人丁○○、乙○○親為，
    可信為真實。
  (三)兩造之結婚證書，既未經證人丁○○、乙○○親自簽名，依
    上開說明，與民法第982 條規定不符，兩造婚姻應為無效，
    自始、當然、絕對、確定不生效力。從而，原告請求確認兩
    造之婚姻無效，為有理由，應予准許。
六、訴訟費用負擔之依據：民事訴訟法第78條。
中    華    民    國    99    年    6     月    14    日
                  家事法庭  法  官  王俊隆
正本係照原本作成。
如對本判決上訴，須於判決送達後20日之不變期間內，向本院提
出上訴狀。
中    華    民    國    99    年    6     月    14    日
                            書記官  黃翔彬

司法院資訊處製作；財團法人民間司法改革基金會備份。
